【裁判字號】    99,易,233
【裁判日期】    991210
【裁判案由】    傷害
【裁判全文】
臺灣高雄地方法院刑事判決               99年度易字第233號
公  訴  人  臺灣高雄地方法院檢察署檢察官
被      告  李政輝
            李楊貴鳳
            陳榆蓁
            劉嘉祥
上列被告因傷害案件，經檢察官提起公訴（98年度偵字第29669
號），本院判決如下：
    主  文
李政輝犯傷害罪，累犯，處拘役伍拾玖日，如易科罰金，以新臺
幣壹仟元折算壹日。又共同犯傷害罪，累犯，處拘役肆拾日，如
易科罰金，以新臺幣壹仟元折算壹日。應執行拘役玖拾日，如易
科罰金，以新臺幣壹仟元折算壹日。
李楊貴鳳共同犯傷害罪，處拘役參拾日，如易科罰金，以新臺幣
壹仟元折算壹日。
陳榆蓁犯傷害罪，處拘役肆拾日，如易科罰金，以新臺幣壹仟元
折算壹日。扣案之小鐮刀壹支沒收。
劉嘉祥共同犯傷害罪，累犯，處有期徒刑參月，如易科罰金，以
新臺幣壹仟元折算壹日。
    事  實
一、李政輝前因公共危險案件，經本院以95年度交訴字第74號判
    決處有期徒刑8 月確定，復因施用毒品案件，經本院以95年
    度訴字第3158號判決處有期徒刑8 月確定，又因竊盜案件，
    經本院以95年度簡字第6869號判決犯竊盜罪，共3 罪，各處
    有期徒刑2 月，定應執行有期徒刑5 月，再因竊盜案件，經
    本院以96年度簡字第892 號判處有期徒刑3 月確定，嗣經減
    刑及合併定應執行刑後，甫於民國97年10月7 日縮刑期滿執
    行完畢。劉嘉祥前因公共危險案件，經臺灣高等法院高雄分
    院以92年度交上訴字第68號判處有期徒刑7 月確定，復因偽
    造文書案件，經臺灣彰化地方法院判處有期徒刑4 月確定，
    此2 罪經裁定應執行刑有期徒刑10月確定，甫於94年1 月7
    日縮刑期滿執行完畢。詎均不知悔改，李楊貴鳳與李政輝係
    母子，劉嘉祥與陳榆蓁係男女朋友：
  (一)民國98年9 月12日上午5 時20分許，在高雄市○○區○○路
    852 巷口即正興國中旁之果菜市場，李政輝、李楊貴鳳及陳
    榆蓁因擺設攤位發生糾紛，雙方一言不合進而發生拉扯，李
    政輝竟基於傷害之故意，持鐵網毆打陳榆蓁頭部及手部，致
    其受有頭部外傷、雙手上肢挫傷、胸痛之傷害，陳榆蓁不甘
    示弱，亦基於傷害之故意，持小鐮刀劃傷李楊貴鳳手部，致
    其受有左前臂割裂傷5 公分之傷害（下稱第1 次衝突）。嗣
    因附近民眾報案，警方派員到場處理，並扣得陳榆蓁所有用
    以劃傷李楊貴鳳之小鐮刀1 把，始悉上情。
  (二)劉嘉祥於得知陳榆蓁與李政輝、李楊貴鳳發生糾紛而受傷後
    ，竟與另2 名真實姓名、年籍不詳成年男子，共同基於傷害
    之犯意聯絡，由劉嘉祥於同日上午7 時30分，在上開地點，
    持竹子毆打李政輝之頭部、背部、手部及腰部，另2 名男子
    徒手毆打李政輝。李楊貴鳳因見李政輝遭劉嘉祥毆打，竟與
    李政輝共同基於傷害之犯意聯絡，共同徒手毆打劉嘉祥頭部
    、手部、胸部，致劉嘉祥受有顏面挫傷、胸壁挫傷、右食指
    與右手肘挫傷及擦傷、腹壁挫傷之傷害，劉嘉祥則同上開傷
    害犯意，與該2 名男子徒手毆打李楊貴鳳、李政輝，致李政
    輝受有頭部外傷、後腦部頭皮挫裂傷2 處共約4 公分、左腰
    部與左手肘挫傷及擦傷之傷害，李楊貴鳳受有右前臂挫傷並
    瘀青4 ×2 公分之傷害（下稱第2 次衝突）。復因附近民眾
    報警，經警方派員到場處理，而查知上情。
二、案經李政輝、李楊貴鳳、陳榆蓁、劉嘉祥訴由高雄市政府警
    察局三民第二分局報請臺灣高雄地方法院檢察署檢察官偵查
    起訴。
    理  由
壹、程序方面（證據能力之判斷）：
一、證人即共同被告李政輝、李楊貴鳳、陳榆蓁、劉嘉祥於警詢
    時陳述之證據能力：
  (一)按被告以外之人於檢察事務官、司法警察官或司法警察調查
    中所為之陳述，與審判中不符時，其先前之陳述具有較可信
    之特別情況，且為證明犯罪事實存否所必要者，得為證據，
    刑事訴訟法第159 條之2 定有明文。證人李政輝於警詢中證
    稱：當時伊叫被告陳榆蓁把攤位收起來因為伊要擺攤，然後
    伊等一言不合，伊就用腳將她的攤位籃子踢掉，當時她就說
    要拿刀子殺伊，當時伊母李楊貴鳳就來問她說為什麼將我的
    籃子拿開，當時伊見她和伊母起言語衝突的時候，伊見她拿
    小鎌刀將伊母媽割傷，所以伊就在地上拿一個黑色鐵網要將
    她手上的小鎌刀打掉，當時伊有用鐵網打到她的手等語（見
    警卷第4 至5 頁），惟於本院審理時證稱：伊與陳榆蓁發生
    口角後，伊母親走過來，她就拿刀砍伊母親，伊就拿她的黑
    網將她的刀子打下來等語（見本院易字卷第82頁），證人李
    楊貴鳳於警詢時證稱：伊是先與陳榆蓁擺攤糾紛，她先用小
    鐮刀割傷伊左手，伊才拉她的頭髮等語（見警卷第8 頁），
    於本院證稱：伊頭被壓住時，伊右手有伸去拉陳榆蓁的頭髮
    ，當時伊不知道她是否有拿刀子，伊也不知道伊的手何時受
    傷，是警察到場時告訴伊伊手在流血等語（見本院易字卷第
    117 頁），證人陳榆蓁於警詢時證稱：有一位叫阿輝男子見
    伊在現場擺攤時，就說伊不能在那裡擺，他就將伊的攤位踢
    翻，然後他母親抓伊頭髮，當時阿輝就用鐵網打伊的頭、手
    部，當時伊用小鐮刀整理伊準備賣的薑時，因怕被打就順手
    擋住他們，因為阿輝他母親抓伊頭髮所以伊就不小心割傷她
    等語（見警卷第12頁），於本院證稱：李政輝打伊第1 次時
    ，李楊貴鳳還沒拉伊頭髮，他要打伊第2 次時，就被旁人抓
    著，那時伊與李楊貴鳳2 人互拉頭髮等語（見本院易字卷第
    120 頁）。渠等於警詢中及本院審判中之證述已有前後陳述
    不符之情形，本院審酌其等於警詢中之證述距案發日較近，
    當時記憶自較深刻，可立即反應所知，不致因時隔日久而遺
    忘案情；且較無來自被告同庭在場之壓力而出於虛偽不實之
    指證，或事後串謀而故為迴護被告之機會，揆諸上開說明，
    其等於警詢中所為之陳述，客觀上應具有較可信之特別情況
    ，且亦為證明被告犯罪事實存否所必要，依上揭規定，證人
    李政輝、李楊貴鳳、陳榆蓁於警詢中之證言自有證據能力。
  (二)按被告以外之人於審判外之言詞或書面陳述，除法律有規定
    者外，不得作為證據，刑事訴訟法第159 條第1 項定有明文
    。查證人即告訴人劉嘉祥於警詢所為之陳述，經核並無刑事
    訴訟法第159 之2 之情形，被告李政輝、李楊貴鳳復不同意
    作為本案證據，依法並無證據能力。
二、證人即共同被告李政輝、李楊貴鳳、陳榆蓁、劉嘉祥於偵查
    中證述之證據能力：
  (一)按被告以外之人於偵查中向檢察官所為陳述，除顯有不可信
    之情況者外，得為證據，同法第159 條之1 第2 項定有明文
    。證人即告訴人李政輝、李楊貴鳳、陳榆蓁、劉嘉祥於檢察
    官偵查中所為之陳述，業經具結而為證述，查無檢察官在偵
    查時有不法取供之情形，且證人李政輝、李楊貴鳳、陳榆蓁
    業經本院行交互詰問程序，被告李政輝、李楊貴鳳於本院99
    年11月18日審理時，亦均表示捨棄詰問證人劉嘉祥，則被告
    李政輝、李楊貴鳳、陳榆蓁、劉嘉祥之對質詰問權已獲得保
    障，依上說明，證人李政輝、李楊貴鳳、陳榆蓁、劉嘉祥於
    偵查中之證詞自均具有證據能力。
貳、實體方面：
一、訊據被告李政輝、李楊貴鳳、陳榆蓁、劉嘉祥對於被告李政
    輝、李楊貴鳳為母子關係，被告劉嘉祥與陳榆蓁為男女朋友
    關係，被告李政輝、李楊貴鳳與被告陳榆蓁在98年9 月12日
    上午5 時20分許，在高雄市○○區○○路852 巷口即正興國
    中旁之果菜市場，因擺設攤位，於上開時、地發生2 次肢體
    衝突，告訴人即被告4 人分別受有前揭傷害等情固不爭執，
    惟均矢口否認有何傷害犯行，被告李政輝辯稱：第1 次衝突
    是因被告陳榆蓁將攤位擺在伊所占位置而起，被告陳榆蓁先
    持黑色網子打伊，伊擋住後將她的黑色網子搶下，伊母李楊
    貴鳳介入後，伊見伊母手臂流血，才知被告陳榆蓁持刀劃傷
    伊母手臂，伊始持鐵網敲下她手上的刀，伊未打她頭部或其
    他部位；第2 次衝突發生時，伊正蹲在攤位擺魚，被告劉嘉
    祥沒說話就從後面打伊，伊僅抵擋，伊母過來勸架想搶下劉
    嘉祥的竹子，他連伊母一起打，打伊之人除劉嘉祥外，還有
    被告陳榆蓁之弟陳世弘及另一名男子，伊不知道劉嘉祥為何
    受傷云云。被告李楊貴鳳辯稱：第2 次衝突發生時，李政輝
    蹲在該處，伊站在旁邊，看到被告劉嘉祥突然拿1 支竹子打
    李政輝，伊喊出聲音時已經來不及，李政輝的頭部已流血，
    伊因為去阻止被告劉嘉祥，被他打得雙手瘀青，還被他踢倒
    在地，伊未打劉嘉祥，劉嘉祥的傷是因為他踢伊一腳，站不
    穩跌倒擦傷所致云云。被告陳榆蓁辯稱：第1 次衝突發生係
    因被告李政輝用籃子及繩子占很大位置，伊割掉繩子一小部
    分擺攤，李政輝就來摔伊的薑，他先持網子打伊，後來他母
    親李楊貴鳳就過來拉伊，伊等就互相拉扯頭髮，李政輝又持
    鐵網打伊第2 下，伊手上還拿小鐮刀，伊要擋頭，才劃到李
    楊貴鳳的手云云。被告劉嘉祥辯稱：第2 次衝突，伊是去找
    被告李政輝理論，是被告李政輝先動手，伊始拿竹子打他，
    伊是正當防衛云云。
二、惟查：
  (一)上開事實一、(一)，關於被告李政輝毆打告訴人陳榆蓁成傷部
    分，業據被告李政輝於警詢時供稱：98年9 月12日5 時28分
    許，因要擺攤時伊將籃子放在路旁並用繩子綁住，被陳榆蓁
    用刀子割斷後就將伊的籃子踢到旁邊去，所以伊才會和她起
    糾紛；當時伊跟她說那是伊要佔位擺攤的地方，伊叫她把攤
    位收起來因為伊要擺攤，然後伊等一言不合伊就用腳將她的
    攤位籃子踢掉，當時她就說要拿刀子殺伊，當時伊母李楊貴
    鳳就來問她說為什麼將我的籃子拿開，伊見她和伊母起言語
    衝突的時候，她拿小鎌刀將伊母割傷，所以伊就在地上拿一
    個黑色鐵網要將她手上的小鎌刀打掉，當時伊有用鐵網打到
    她的手等語（見警卷第頁3 至6 ），於本院供稱：因為當日
    伊要擺攤，陳榆蓁把伊之籃子拿掉擺她的攤，伊問她為何佔
    伊的攤位，她對伊說「太囂張拎祖媽就殺你」，我先丟她的
    一塊薑，她就拿黑網子打伊，伊才用手擋，是她拿刀殺伊母
    ，伊才以她圍薑的黑網子將她的刀子打落等語（見本院易字
    卷第208 頁），供述有持鐵網打告訴人陳榆蓁，核與證人即
    告訴人陳榆蓁於警詢時證稱：因為伊早上要到覺民路852 巷
    口要擺攤賣薑做生意，有1 位叫阿輝男子見伊在現場擺攤時
    就說我不能在那裡擺，他就將伊之攤位踢翻，然後他母親抓
    伊頭髮，當時阿輝就用鐵網打伊的頭、手部等語（見警卷第
    12 頁 ），及於本院證稱：李政輝佔地為王，當天伊去擺攤
    的時候，李政輝告訴伊那是他佔的地，要擺攤要經過他的允
    許，伊不理他，繼續排攤。之後伊開始擺攤，伊賣的是薑、
    香蕉，伊當時手上拿香蕉刀沒錯，李政輝一直要伊不能擺攤
    並摔伊的薑還踢伊的攤位，伊就說「你不要太過份，太過份
    你祖嬤就殺你（台語）」當時有好幾個人在看，伊等有互罵
    ，中間詳細過程我也忘了，後來李政輝的母親李楊貴鳳有過
    來，伊只記得李政輝拿網子要打伊；一開始是李政輝拿網子
    打伊，李政輝第1 次打伊時，李楊貴鳳還沒有拉伊頭髮，他
    要打伊第2 次時，就被旁人抓著，李政輝拿網子打伊右手臂
    等語（見本院易字卷第120 頁），及證人黃義路於本院證稱
    ：事發當天5 、6 點之間，伊有看李政輝與陳榆蓁他們二方
    為了搶擺攤的位置打架，伊看到李政輝拿擺放水果的鐵質物
    打陳榆蓁的頭等語（見本院易字卷第164 頁）大致相符，並
    有現場照片3 張在卷為憑（見警卷第29至30頁），而告訴人
    陳榆蓁確實受有頭部外傷、雙手上肢挫傷、胸痛、疑挫傷之
    傷害，有高雄醫學大學附設中和紀念醫院診斷證明書1 紙（
    見警卷第20頁）在卷為憑，足認告訴人陳榆蓁之指訴非虛。
    又證人陳榆蓁固於本院證稱：李楊貴鳳有過來拉伊頭髮等語
    （見本院易字卷第120 頁），惟其於本院供稱：伊所受傷害
    均是被告李政輝造成等語（見本院卷第282 頁），故應認告
    訴人陳榆蓁所受傷害係被告李政輝單獨之行為所致。
  (二)上開事實一、(一)，關於被告陳榆蓁持小鐮刀劃傷告訴人李楊
    貴鳳部分，業據被告陳榆蓁於警詢及本院供稱：伊因被打，
    順手用手擋，當時伊手上拿著小鐮刀，不小心劃傷李楊貴鳳
    等語（見警卷第12頁、本院易字卷第211 頁），核與證人即
    告訴人李楊貴鳳於警詢時證稱：當時因擺攤位的糾紛，伊被
    陳榆蓁用小鐮刀割傷左手等語（見警卷第8 頁），於本院證
    稱：一開始，伊在另外一邊賣豆漿，伊聽到陳榆蓁向李政輝
    叫囂「你若裝傻，你祖媽就殺你（台語）」伊聽到聲音後有
    過去看，陳榆蓁就拿刀子殺伊，她是故意的，不是不小心劃
    到的，陳榆蓁一手拉伊頭髮，一手拿刀子砍伊，伊左手被砍
    到等語（見本院易字卷第116 至117 頁），證人李政輝於本
    院證稱：伊與陳榆蓁發生口角之後，伊母親走過來，陳榆蓁
    就拿小鐮刀砍伊母親等語（見本院易字卷第82至84頁），及
    證人黃義路於本院證稱：伊看到李楊貴鳳與陳榆蓁一開始是
    先吵架，伊看到陳榆蓁手上的刀子有劃到李楊貴鳳的手等語
    （見本院易字卷第164 頁背面），大致相符，並有現場照片
    3 張在卷為憑（見警卷第29至30頁），暨小鐮刀1 支扣案為
    佐。告訴人李楊貴鳳確實受有左前臂撕裂傷5 公分、右前臂
    挫傷併淤青4 ×2 公分之傷害，有高雄醫學大學附設中和紀
    念醫院診斷證明書1 紙（見警卷第19頁）在卷為憑，堪認被
    告陳榆蓁確有持刀劃傷李楊貴鳳之事實。又證人李楊貴鳳於
    本院證稱：伊手部瘀青是劉嘉祥及另外2 名男人打的，伊手
    上的刀傷是陳榆蓁造成等語（見本院易字卷第122 頁），及
    證人李政輝於本院證稱：伊母親身上瘀青的傷是第2 次劉嘉
    祥與他的兩位朋友打的等語（見本院易字卷第84頁），應認
    被告陳榆蓁之行為，僅造成告訴人李楊貴鳳左前臂撕裂傷5
    公分之傷害。再者，被告陳榆蓁雖辯稱：伊是不小心劃傷李
    楊貴鳳云云，惟查被告陳榆蓁自陳：伊本就拿著鐮刀，伊有
    對李政輝說「你不要太過份，太過份你祖媽就殺你（台語）
    」等語（見本院易字卷第120 、211 頁），足見被告陳榆蓁
    對其手持鐮刀足以傷人之事實有所預見，其與李政輝、李楊
    貴鳳發生爭執時，仍手持小鐮刀，劃傷告訴人李楊貴鳳，其
    具有傷害之故意應堪認定。
  (三)上開事實一、(二)，關於被告劉嘉祥持竹子及另2 名男子徒手
    共同毆打告訴人李政輝、李楊貴鳳成傷部分，業據被告劉嘉
    祥於本院供稱：98年9 月12日早上7 時30分許，伊有去正興
    國中旁果菜市場找李政輝，因為陳榆蓁被打，伊問李政輝為
    何要打陳榆蓁，他有拿起鐵條作勢要打伊，伊拿竹子打，接
    著就打起來等語（見本院易字卷第214 頁），核與證人即告
    訴人李政輝於本院證稱：伊母親身上瘀青的傷是第2 次被告
    劉嘉祥與他的兩位朋友打的；當天（98年9 月12日）早上7
    點多，被告劉嘉祥先拿1 根棍子打伊後腦杓及身體，打伊之
    人共有3 名男子，1 位是陳榆蓁的弟弟、另1 人伊不知道，
    拿棍子打伊之人是被告劉嘉祥，劉嘉祥有踹伊母腹部1 下，
    伊母就立刻倒地；劉嘉祥拿的棍子是1 根竹子直徑約8 至9
    公分，劉嘉祥沒有跟伊講話，過來就從伊背後打伊，伊立刻
    回頭，另外2 人就過來一直打，伊母親也被踹等語（見本院
    易字卷第84至87、90至91頁），證人李楊貴鳳於本院亦證稱
    ：伊手部瘀青是劉嘉祥與另外2 位男人打的；98年9 月12日
    上午5 時許之衝突後，伊有到醫院就醫，不到7 點伊又回到
    市場，大約10幾分鐘後，李政輝當時蹲著整理魚貨，伊站在
    他旁邊，突然看到劉嘉祥拿竹子往李政輝頭上打去，李政輝
    就頭破血流；劉嘉祥打李政輝之前，沒有與李政輝談話，劉
    嘉祥竹子拿著就往李政輝的頭部打去，然後又把竹子往回拖
    ，李政輝的頭部才會破皮流血，然後伊過去擋住劉嘉祥，但
    劉嘉祥也用腳踢我的上腹部，伊當時站在人行道上面，伊往
    後倒，結果跌落在一箱魚上面。接著本來就有2 個人在旁邊
    ，看到劉嘉祥打伊等之後，那2 個人也跟著湊過來用徒手打
    伊等，伊不記得打幾下，但是打很多下，打到竹子都碎掉，
    伊當時手上的瘀青，也是去阻擋劉嘉祥時，被劉嘉祥用竹子
    打的等語（見本院易字卷第122 、166 至167 頁），及證人
    即在場目擊者吳德發於本院證稱：伊在高雄市○○區○○路
    852 巷口即正興國中旁之果菜市場賣蕃薯，第1 次發生衝突
    時伊沒看到，伊看到時已經7 點多了，伊看到有3 個男人在
    打李政輝，李楊貴鳳為了維護李政輝，也有被打；他們沒有
    發生口角，劉嘉祥直接拿竹子就打李政輝，伊看到時李政輝
    蹲在地上整理東西準備擺攤，劉嘉祥從李政輝背後打他頭部
    ，另外2 位男人對李政輝拳打腳踢，李政輝手上沒有棍子等
    語（見本院易字卷第110 至114 頁），大致相符，告訴人李
    政輝確實受有頭部外傷、後腦部頭皮挫裂傷2 處共約4 公分
    、左腰部與左手肘挫傷及擦傷之傷害，告訴人李楊貴鳳確實
    受有右前臂挫傷併瘀青4 ×2 公分之傷害，有高雄醫學大學
    附設中和紀念醫院診斷證明書2 紙（見警卷第18、19頁）在
    卷為憑，亦堪認定。公訴意旨雖謂本件係由被告劉嘉祥單獨
    毆打李政輝云云，然告訴人李政輝、李楊貴鳳於本院均證稱
    除李政輝外，尚有2 名男子徒手毆打渠等，且證人吳德發亦
    證稱見到3 名男子毆打告訴人李政輝、李楊貴鳳。而證人即
    被告陳榆蓁之弟陳世弘於本院證稱：當天伊接到伊姐的電話
    後，伊與劉嘉祥就去找當事人問清楚，伊在附近攤販問其他
    人事情經過，伊轉過頭去看時，他們兩人已經打起來了，伊
    沒看到何人先動手，伊過去時看到李政輝的頭已經流血等語
    （見本院易字卷第181 至182 頁），足見被告陳榆蓁之弟陳
    世弘確有於第2 次衝突時在場，與告訴人李政輝所述有1 人
    是被告陳榆蓁之弟情形相符。故應認第2 次衝突發生時，除
    被告劉嘉祥有持竹子毆打告訴人李政輝、李楊貴鳳外，尚有
    2 名男子徒手共同毆打告訴人李政輝、李楊貴鳳。
  (四)上開事實一、(二)，關於被告李政輝、李楊貴鳳共同毆打告訴
    人劉嘉祥部分，由被告李政輝於本院供稱：劉嘉祥過來都沒
    說話就打伊，伊連他衝過來都不知道，伊有擋，伊母來勸架
    等語（見本院易字卷第210 頁），被告李楊貴鳳於警詢時供
    稱：當時伊與伊子李政輝正在擺攤，伊見劉嘉祥用竹子打伊
    子（即李政輝）時，伊要過去擋住他以免伊子被打等語（見
    警卷第9 頁），足見被告李政輝、李楊貴鳳於李政輝遭劉嘉
    祥等3 人毆打時，確有動手阻擋，證人吳德發於本院證稱：
    被告李政輝沒有還手，被告李楊貴鳳只是上前護著李政輝，
    劉嘉祥等人沒有受傷云云（見本院易字卷第114 頁），應屬
    迴護之詞，不足採信。而證人即告訴人劉嘉祥於偵查中證述
    伊於98年9 月12日上午7 時30分許在覺民路852 巷口正興國
    中旁邊的果菜市場，因為攤位事情起爭執，李政輝與李楊貴
    鳳共同傷害伊，2 人打伊頭、臉、手、胸部及肋骨等語（見
    偵查卷第8 頁），告訴人劉嘉祥當天確實受有顏面挫傷、胸
    壁挫傷、右食指與右手肘挫傷及擦傷、腹壁挫傷之傷害，有
    高雄醫學大學附設紀念醫院診斷證明書1 紙（見警卷第21頁
    ）在卷為憑，亦堪認定告訴人劉嘉祥所受之傷害係於第2 次
    衝突中，遭被告李政輝、李楊貴鳳共同毆打所致。再者，證
    人即告訴人劉嘉祥於偵查中固證稱：李政輝手上拿棍子云云
    （見偵查卷第8 頁），惟證人吳德發於本院證稱：李政輝手
    上沒有拿棍子等語（見本院易字卷第114 頁），證人陳世弘
    亦證稱：伊看到李政輝與劉嘉祥互毆，伊沒有看到李政輝拿
    東西等語（見本院易字卷第185 頁），均證述未見被告李政
    輝與告訴人劉嘉祥互毆時手上有拿棍子，且告訴人劉嘉祥於
    本院供稱：因為李政輝要拿鐵條打伊，伊只有拿竹子擋，李
    正輝所拿之鐵條被伊拿竹子打掉了，李政輝及李楊貴鳳是徒
    手打伊等語（見本院易字卷第214 頁），亦與其於偵查中之
    證述情節不符，則除告訴人劉嘉祥於偵查中之證述外，無其
    他證據證明被告李政輝與告訴人劉嘉祥互毆時，手上有持棍
    子之情事，應認告訴人劉嘉祥於偵查中之指述不實，第2次
    衝突發生時，李政輝係徒手毆打劉嘉祥，公訴意旨謂被告李
    政輝有持棍子云云，容有誤會。
  (五)按正當防衛必須對於現在不法之侵害始得為之，侵害業已過
    去，即無正當防衛可言。至彼此互毆，又必以一方初無傷人
    之行為，因排除對方不法之侵害而加以還擊，始得以正當防
    衛論。故侵害已過去後之報復行為，與無從分別何方為不法
    侵害之互毆行為，均不得主張防衛權（最高法院30年上字第
    1040號判例意旨參照）。而衡之一般社會經驗法則，互毆係
    屬多數動作構成單純一罪而互為攻擊之傷害行為，縱令一方
    先行出手，而還擊之一方在客觀上茍非單純對於現在不法之
    侵害為必要排除之反擊行為，因其本即有傷害之犯意存在，
    則對其互為攻擊之還手反擊行為，自無主張正當防衛權之餘
    地（最高法院84年度台非字第208 號判決意旨參照）。被告
    劉嘉祥固辯稱：係因告訴人李政輝拿鐵條要打伊，伊只好拿
    竹子擋，伊是正當防衛云云。惟查，如前所述，除被告劉嘉
    祥之片面指訴外，並無證據佐證本案第2 次衝突發生時，告
    訴人李政輝有持鐵條欲毆打劉嘉祥。而證人李政輝、李楊貴
    鳳均證稱被告劉嘉祥係持竹子從背部毆打告訴人李政輝，佐
    以財團法人私立高雄醫學大學附設中和紀念醫院99年6 月9
    日高醫附行字第0990002241號函所檢送告訴人李政輝之病歷
    資料記載，告訴人李政輝於案發當日所受之頭部傷害係在後
    面，有受傷部位圖1 紙在卷為憑（見本院易字卷第130 、13
    2 頁），堪認告訴人李政輝所述其遭被告劉嘉祥持竹子突然
    從後方毆打乙節，與事實相符。則對被告劉嘉祥而言，其持
    竹子自後方毆打告訴人李政輝時，顯無現在不法侵害存在，
    被告劉嘉祥辯稱伊係正當防衛云云，為飾卸之詞，不足採信
    。
  (六)從而，被告4 人所辯均不足採，本案事證明確，被告4 人傷
    害犯行，均應堪認定。
三、核被告李政輝、李楊貴鳳、陳榆蓁、劉嘉祥所為，均係犯刑
    法第277 條第1 項之傷害罪。被告劉嘉祥於第2 次衝突中，
    以1 傷害行為，同時毆打告訴人李政輝、李楊貴鳳，係一行
    為侵害數法益，為想像競合犯，應從情節即受害較重之傷害
    告訴人李政輝部分處斷。被告李政輝、李楊貴鳳對於第2 次
    衝突中傷害告訴人劉嘉祥之行為，有犯意聯絡及行為分擔，
    為共同正犯。被告劉嘉祥與另2 名男子對於第2 次衝突中，
    傷害告訴人李政輝、李楊貴鳳之行為，有犯意聯絡及行為分
    擔，亦為共同正犯。公訴人雖未就被告劉嘉祥在第2 次衝突
    發生時傷害告訴人李楊貴鳳之犯行，於起訴書犯罪事實欄中
    敘及，惟此部分業經告訴人李楊貴鳳於警詢時陳明告訴之旨
    （見警卷第9 頁），且與已敘及之被告劉嘉祥傷害告訴人李
    政輝部分，有想像競合之裁判上一罪關係，為起訴效力所及
    ，本院自應併予審理。又被告李政輝前因公共危險案件，經
    本院以95年度交訴字第74號判決處有期徒刑8 月確定，復因
    施用毒品案件，經本院以95年度訴字第3158號判決處有期徒
    刑8 月確定，又因竊盜案件，經本院以95年度簡字第68 69
    號判決犯竊盜罪，共3 罪，各處有期徒刑2 月，定應執行有
    期徒刑5 月，再因竊盜案件，經本院以96年度簡字第892 號
    判處有期徒刑3 月確定，嗣經減刑及合併定應執行刑後，甫
    於97年10月7 日縮刑期滿執行完畢；被告劉嘉祥前因公共危
    險案件，經臺灣高等法院高雄分院以92年度交上訴字第68號
    判處有期徒刑7 月確定，復因偽造文書案件，經臺灣彰化地
    方法院判處有期徒刑4 月確定，此2 罪經裁定應執行刑有期
    徒刑10月確定，甫於94年1 月7 日縮刑期滿執行完畢，有臺
    灣高等法院被告前案紀錄表各1 份在卷可憑，其2 人受有期
    徒刑執行完畢後，於5 年內故意再犯本件有期徒刑以上之罪
    ，為累犯，應依刑法第47條第1 項規定，均加重其刑。爰審
    酌被告李政輝、李楊貴鳳、陳榆蓁、劉嘉祥因擺攤糾紛，即
    以暴力相向，被告劉嘉祥在得知被告陳榆蓁遭毆打後，竟基
    於報復心態，持竹子自後方毆打告訴人李政輝頭部，並夥同
    其他2 名男子共同毆打告訴人李政輝、李楊貴鳳，傷害情節
    最為嚴重，及被告陳榆蓁係因遭被告李政輝持鐵網毆打，而
    手持小鐮刀劃傷告訴人李楊貴鳳，被告李政輝、李楊貴鳳於
    第2 次衝突時係因李政輝先遭到被告劉嘉祥等3 人毆打後，
    而徒手共同與被告劉嘉祥等3 人互毆之犯罪情節，及被告4
    人均否認犯行之犯後態度，被告陳榆蓁無犯罪之前科紀錄，
    素行尚佳等一切情狀，就被告李政輝、李楊貴鳳、陳榆蓁、
    被告劉嘉祥所犯之罪，分別量處如主文所示之刑，並分別諭
    知易科罰金之折算標準，並就被告李政輝部分，定其應執行
    之刑，及諭知易科罰金之折算標準。扣案之小鐮刀1 把為被
    告陳榆蓁所有，供犯罪所用之物，應依刑法第38條第1 項第
    2 款規定，宣告沒收。
據上論斷，應依刑事訴訟法第299 條第1 項前段，刑法第28條、
第277 條第1 項、第47條第1 項、第41條第1 項前段、第38條第
1 項第2 款、第55條、第51條第6 款，刑法施行法第1 條之1 ，
判決如主文。
本案經檢察官魏豪勇到庭執行職務。
中    華    民    國    99    年    12    月    10    日
                  刑事第六庭    法  官  曾鈴
以上正本證明與原本無異。
如不服本判決應於收受送達後10日內向本院提出上訴書狀，並應
敘述具體理由；如未敘述上訴理由者，應於上訴期間屆滿後20日
內向本院補提理由書（均須按他造當事人之人數附繕本）「切勿
逕送上級法院」。
中    華    民    國    99    年    12    月    14    日
                                書記官  李月君
附錄本判決論罪科刑法條：
中華民國刑法第277條
（普通傷害罪）
傷害人之身體或健康者，處3 年以下有期徒刑、拘役或1 千元以
下罰金。
犯前項之罪因而致人於死者，處無期徒刑或 7 年以上有期徒刑
；致重傷者，處 3 年以上 10 年以下有期徒刑。

司法院資訊處製作；財團法人民間司法改革基金會備份。
